臺灣高雄地方法院刑事判決　　　　　　　　　　　　九十一年度易字第一一五號
　　公　訴　人　臺灣高雄地方法院檢察署檢察官
　　被　　　告　戊○○
右列被告因竊佔等案件，經檢察官提起公訴（九十年度調偵字第四八九號、九十一年
度偵字第四二八號），本院判決如左：
    主  文
戊○○意圖為自己不法之利益而竊佔他人之不動產，處有期徒刑參月，如易科罰金，
以參佰元折算壹日；又損壞他人之半成品鐵皮屋致令不堪用，足以生損害於他人，處
拘役參拾日，如易科罰金，以參佰元折算壹日。
    事  實
一、戊○○於民國八十九年九月七日向第三人乙○○購買座落於高雄市○○區○○段
    一小段七○○土地（如附圖Ｆ所示），其明知位於上開土地北側如附圖Ｄ、Ｅ所
    示座落於高雄市○○區○○段一小段六九三之十二（起訴書漏載此一部分地號之
    土地）及六九三之十地號（起訴書誤載為六九三之十一地號）土地，為高雄市政
    府所有之公有土地，並無使用收益之權。竟意圖為自己不法所有之利益，連同其
    向乙○○所購買之上開土地一併整地後，舖設水泥而予以佔用。嗣因原已佔用同
    地段六九三之四、六九三之十二及六九三之十（如附圖Ａ、Ｂ及Ｃ所示部分）之
    公有土地並搭建有三層樓鐵皮屋之甲○○，於戊○○舖設水泥完成後，竟在附圖
    Ｄ及Ｅ左半部之戊○○已舖設水泥之土地上，另僱用丙○○搭建鐵皮屋一間（僅
    完成骨架及部分牆面，屋頂部分尚未搭建完成）。戊○○因不滿甲○○妨害其對
    該土地之利用，竟於八十九年十一月二十四日，未經甲○○之同意，擅自僱用不
    知情之工人拆除該間鐵皮屋，致使該鐵皮屋損壞，致令不堪使用。戊○○於拆除
    甲○○之鐵皮屋後，復於九十年四月間以水泥磚塊，砌成高約一百二十公分之紅
    磚牆，將上開如附圖Ｄ、Ｅ所示部分之土地（面積約十八‧五平方公尺）連同向
    乙○○所購買之Ｆ部分土地，圍繞防止他人侵入使用，嗣經甲○○報警而查獲上
    情。
二、案經被害人甲○○訴由高雄市政府警察局鼓山分局報告台灣高雄地方法院檢察署
    檢察官偵查起訴。
    理  由
一、訊據被告戊○○固坦承於上開附圖Ｄ、Ｅ部分之土地舖設水泥，並將告訴人甲○○所搭建之鐵皮屋拆除，後以水泥磚塊砌成高約一百二十公分之紅磚牆圍繞供作
    己用之事實不諱，惟矢口否認有何竊佔或毀損之犯行，辯稱：上開土地係向第三
    人乙○○購買附圖Ｆ部分之土地時，由乙○○一併點交使用，伊有向高雄市政府
    申請合併使用附圖Ｄ、Ｅ部分之土地；另當天拆除甲○○之鐵皮屋時，有約告訴
    人甲○○談判，但告訴人未到場，始將告訴人所搭建之鐵皮屋拆除，嗣後為確保
    自己使用該土地，才以水泥磚塊砌成紅磚牆將該土地圍繞起來云云。經查：
    （一）坐落於高雄市○○區○○段六九三之十二、六九三之十，如附圖所示之Ｄ
          、Ｅ部分之土地，確實為高雄市政府所有，現由高雄市財政局管理等情，
          有土地登記簿謄本一份在卷可按。被告固辯稱，此部分之土地係伊向第三
          人乙○○於八十九年九月七日購買同地段七○○地號之土地及其上所坐落
          之房屋時，由乙○○一併點交給他使用等語（見本院九十一年五月十四日
          第２頁筆錄）。惟查：證人乙○○於本院審理中已證稱：「這塊市有地在
          我們四十幾年買房子時就一直用圍牆圍起來，土地一直是我在用」「（問
          ：既然知道這是市有地，為何還寫約定書點交給戊○○？）因為圍牆內的
          地，我們一直使用。」「（問：雙方約定的買賣契約裡面是否有包括這塊
          市有地？）沒有。」等語（見本院九十一年七月十六日筆錄）。另參諸雙
          方除簽定買賣契約外，另於八十九年十月十三日簽定約定書一紙，其內容
          為：「雙方原於八十九年九月七日就坐落高雄市○○區○○段七○○地號
          土地及地上建物建號一○一一號房屋門牌：河川街一○九號所有權全部，
          經雙方合意訂定不動產契約在案，惟因尚包括有乙方原佔用市有坐落鼓山
          區○○段○○段六九三─一一地號土地之佔用權利部分在內，即日起一併
          點交予甲方營業使用。」等情觀之，足以證明，被告向乙○○購買上開房
          地時，顯然知悉該筆市有土地係乙○○私自佔用。況且，不動產之買賣價
          格動輒數百萬元以上，購買者對於出賣人是否擁有標的物之合法權利，至
          為在意。其既然知悉該筆土地係高雄市政府所有，豈有不向出賣人乙○○
          要求提出合法使用該土地之證明文件之理。由此可知，被告於買賣土地當
          時，對於前手並無合法使用該筆公有土地之權源等情，已甚明瞭。
    （二）被告固又辯稱：有向高雄市政府提出申請市有畸零地與其向乙○○購買之
      上開土地合併使用，並無不法利益之意圖云云。惟查：被告係於八十九年
          十一月二十七日始以申請書向高雄市政府財政局詢問有關申請市有畸零地
          合併使用應檢具之文件，於九十年一月二十九日始向高雄市工務局提出正
          式之申請等情，此有高雄市財政局八十九年十一月二十九日高市財政四字
          第一七四二五號函及高雄市政府工務局九十年二月六日九十高市工務建字
          第Ｍ○○一○號函各一份在卷可按。換言之，被告係在該市有土地上舖設
          水泥完成佔用之行為之後，始向高雄市政府提出合併使用之申請。則被告
          既然知道需向高雄市政府申請許可之後，始能合法使用該土地，竟仍於申
          請取得許可之前，即私自佔用該土地，難謂其無不法利益之意圖。又被告
          固向高雄市政府提出「合併使用」之申請，惟高雄市政府工務局迄於九十
          年十一月八日始以九十高市工務建字第Ｍ○○四二號函發給「高雄市公有
          畸零地合併使用證明書」，惟被告卻於九十年四月間，於拆除甲○○在該
          土地上搭建之半成品鐵皮屋後，即以磚牆將上開土地圈圍，禁止他人進入
          使用，顯見其不法佔用該筆土地之犯意至為明顯。自不得以事後高雄市政
          府已同意其合併使用為由，而合理並合法化其先前非法竊佔公有土地之犯
          行。
    （三）另告訴人甲○○於被告八十九年十一月間在上開土地整地舖設水泥之後，
          確實僱用丙○○在上址搭建鐵皮屋等情，業據證人丙○○於偵查及本院審
          理時證述屬實（見九十一年度偵字第四二八號卷第十六頁、本院九十一年
          五月十四日筆錄），並有照片附卷可佐。而被告亦坦承僱用不知情之工人
          將被告搭建之鐵皮屋拆除，核與證人丁○○於本院九十一年六月二十日審
          理中證述之情節相符。被告固辯稱：因甲○○妨害其使用該土地，且拆除
          鐵皮屋之前，已知會甲○○云云。惟查：被告並無合法使用上開土地之權
          源，已如前述，且縱有合法使用土地之權源，對於甲○○在上址搭建鐵皮
          屋之行為，在經司法機關判決確定之前，除合於民法自力救濟之要件外，
          亦不得擅自將之拆除。更何況，被告係為遂行其不法竊佔公有土地之犯行
          而將甲○○之鐵皮屋拆除，且被告將甲○○之鐵皮屋拆除時，告訴人翁德
          榮並不在現場，並據證人丁○○證述屬實，顯見其確有毀損甲○○上開半
          成品鐵皮屋之事實等情，亦堪認定。
    （四）又公訴人固認被告係於拆除甲○○之鐵皮屋後，始以磚牆將上開土地圍起
          而佔用。惟按竊佔行為係以己力支配他人不動產時即完成，被告既於完成
          整地之後，即以水泥舖設在該土地之上，顯已能完全支配該土地之使用，
          其竊佔行為，應認於舖設水泥當時已經完成。事後於排除甲○○之鐵皮屋
          後，另以磚牆圈圍土地，應係竊佔行為狀態之繼續。是被告竊佔行為之犯
          罪時間，應自整地舖設水泥完成時起算。另本件被告所竊佔之土地範圍，
          如附圖Ｄ、Ｅ部分，面積約十八‧五公平方公尺，並有高雄市鹽埕地政事
          務所九十年十月十五日以高市地鹽字第○○○六五七九號函送之複丈成果
          圖一紙在卷可按。此外，告訴人甲○○在上址所搭建之鐵皮屋，僅完成支
          架及部分圍籬，客觀上尚難認係可供人居住或使用之建築物。被告加以毀
          損，應論以普通之毀損器物罪。
二、核被告戊○○所為，係犯刑法第三百二十條第二項之竊佔罪及第三百五十四條之
    毀損罪。被告利用不知情之工人拆除甲○○之鐵皮屋，係間接正犯。被告於整地
    完成舖設水泥後，其竊佔之行為已經完成，事後告訴人甲○○在上址搭建鐵皮屋
    ，應係被告竊佔土地期間之突發事件。被告將之拆除，應係另行起意為之，自難
    認與先前之竊佔行為，具有牽連犯之裁判上一罪之關係。是被告所犯上開二罪間
    ，犯意各別，罪名不同，應分論併罰之，公訴人認應依牽連犯處斷，容有誤會。
    又公訴人於起訴之犯罪事實中雖僅敘及被告竊佔附圖Ｅ部分土地之犯行，惟查被
    告竊佔之公有土地之範圍，實包括附圖Ｄ之部分，此有複丈成果圖可按，此部分
    應係公訴人疏漏，且被告既係同一時間竊佔上開兩部分之土地，自屬同一行為犯
    之，為實質上之同一案件，本院自當併予裁判，亦附此敘明。爰審酌被告明知上
    開土地係高雄市政府所有之公有土地，竟意圖為自己不法利益而佔用，甚且於佔
    用期間，因非法排除告訴人之佔用而毀損其搭建之鐵皮屋，惟其佔用土地之面積
    僅十八‧五平方公尺，另就毀損部分尚未與告訴人達成和解等一切情狀，分別量
    處如主文所示之刑，並均諭知易科罰金之折算標準。又公訴人固以被告無前科，
    且因不諳法律而觸法，請求併予宣告緩刑。惟查：被告於佔用土地之後，尚知向
    高雄市政府申請合併使用、進而申請承租及購買，此分別有高雄市政府九十年十
    月五日高市府財字第三九七九八號、九十年十二月三日高市府財四字第四五二八
    九號函在卷可按，豈能謂其不諳法律。且被告於本院審理中仍矢口否認犯行，辯
    稱並無違法云云，難認其已有悔改之心，本院認刑法所定對於一時失慮致偶罹刑
    責，而事後已知所悔悟，無再犯之虞之犯罪者予以宣告緩刑之恩典，不宜對被告
    為之。爰不予緩刑之宣告，併此敘明。
三、按被告犯罪後，刑法第四十一條第一項，已於九十年一月十日修正公布，並於同
    月十二日生效施行，其修正後規定為「犯最重本刑為五年以下有期徒刑之罪，而
    受六月以下有期徒刑或拘役之宣告，因身體、教育、職業或家庭之關係或其他正
    當事由，執行顯有困難者，得以一元以上三元以下折算一日，易科罰金。但確因
    不執行所宣告之刑，難收矯正之效，或難以維持法秩序者，不在此限。併合處罰
    之數罪，均有前項情形，其應執行之刑逾六月者，亦同。」而舊法僅規定為「犯
    最重本刑為三年以下有期徒刑之罪，而受六月以下有期徒刑或拘役之宣告，因身
    體、教育、職業或家庭之關係，執行顯有困難者，得以一元以上三元以下折算一
    日，易科罰金。」比較新舊法之結果，以新法有利於被告，依刑法第二條第一項
    前段之規定，自應適用最有利於被告之新法，即裁判時修正後之刑法第四十一條
    第一項之規定，亦附此敘明。
據上論斷，應依刑事訴訟法第二百九十九條第一項前段、刑法第二條第一項前段、第
三百二十條第二項、第一項、第三百五十四條、第四十一條第一項，罰金罰鍰提高標
準條例第一條前段、第二條，判決如主文。
中      華      民      國      九十一      年      九    月    三十    日
                                  臺灣高雄地方法院刑事第七庭
                                      審判長法  官  陳志銘
                                            法  官  柯盛益
                                            法  官  高英賓
右正本證明與原本無異。
如不服本判決，應於判決送達後十日內，向本院提出上訴狀。
                                            書記官  林雯琪
中      華      民      國      九十一      年      十    月     一     日
附錄論罪科刑法條：
中華民國刑法第三百二十條 (普通竊盜罪、竊佔罪)
意圖為自己或第三人不法之所有，而竊取他人之動產者，為竊盜罪，處五年以下有期
徒刑、拘役或五百元以下罰金。
意圖為自己或第三人不法之利益，而竊佔他人之不動產者，依前項之規定處斷。
前二項之未遂犯罰之。
中華民國刑法第三百五十四條
毀棄、損壞前二條以外之他人之物或致令不堪用，足以生損害於公眾或他人者，處二
年以下有期徒刑、拘役或五百元以下罰金。
